【裁判字號】    94,訴,106
【裁判日期】    950509
【裁判案由】    租佃爭議
【裁判全文】
臺灣苗栗地方法院民事判決               94年度訴字第106號
原      告  丁○○○
訴訟代理人  巫宗翰律師
被      告  財政部國有財產局臺灣中區辦事處
法定代理人  丙○○
訴訟代理人  甲○○
            乙○○
上列當事人間租佃爭議事件，本院於民國95年4 月25日言詞辯論
終結，判決如下：
    主  文
原告之訴駁回。
訴訟費用由原告負擔。
    事實及理由
一、原告主張：(一)其祖先自日據時代起，即在坐落苗栗縣三義鄉
    ○○段第1351、1355地號（即重測前鯉魚潭段第787 、789
    地號）土地上耕作，並一直繳納公有土地稻谷地租，嗣由苗
    栗縣政府自民國65年起改以河川公地使用名義，以稻谷折算
    租金收取使用費，而原告之夫賴德興在64年以前即曾繳納上
    開河川公地使用費，賴德興於64年9 月29日死亡後，改由原
    告繼續繳納使用費，系爭河川公地於65年間並未在地政機關
    編列地號，係由苗栗縣政府為收取使用費之方便，自行編列
    為鯉魚潭段第219 地號。(二)系爭土地名義上雖係河川公地，
    然數十年來經河川地形地貌變更，已在行水區域之外，早於
    68年間即成為河川浮覆地，由臺灣省及苗栗縣各按比例取得
    ，並由內政部營建署新生地開發局（下稱新生地開發局）管
    理，嗣於72年2 月22日完成第1 次所有權登記，復於73年3
    月31日由苗栗縣政府以73府地用字第27808 號非都市土地使
    用編定公告確定，編定使用種類為特定農業區農牧用地，地
    目為田，又供原告耕作使用，應屬民法、土地法及耕地三七
    五減租條例上所稱之耕地，而原告直至72年3 月28日仍有繳
    納71年度第2 期之使用費，且系爭第1351地號土地如附圖所
    示編號Ａ、Ｄ部分面積1640.33 平方公尺及系爭第1355地號
    土地如附圖所示編號Ｃ、Ｆ部分面積839.05平方公尺目前均
    由原告耕作中，原告所繳納之上開「使用費」實係使用土地
    之租金，而與田賦或行政規費之性質不同，其租賃關係既發
    生於系爭土地由苗栗縣政府管理期間，嗣後土地登記為國有
    ，並由被告管理，租賃關係自對被告繼續存在等語；並聲明
    ：確認原告就被告所管理坐落苗栗縣三義鄉○○段第1351地
    號土地如附圖所示編號Ａ、Ｄ部分面積1640.33 平方公尺及
    同段第1355地號土地如附圖所示編號Ｃ、Ｆ部分面積839.05
    平方公尺之租賃關係存在。
二、被告則以：(一)依經濟部65年6 月16日水15913 號函釋要旨所
    示，臺灣省河川管理規則並無河川公地租用之規定，關於河
    川使用權係經申請許可，乃行政機關基於職權所為公法上單
    方行為，與雙方立於平等地位之私法上租賃行為不同，即或
    使用人負擔一定之費用，乃屬賦稅或規費之性質，而非基於
    租賃所生之對價，難以成立租賃關係，最高法院判決亦採相
    同見解。(二)系爭土地為內政部營建署新生地開發局於93年間
    移交被告管理之國有土地，當時係以占用地移交，嗣因原告
    之子賴敏迪於93年3 月30日申請承租，經被告派員勘查結果
    ，當時地上物狀況為原告種植玉米、雜草地及水池等，因地
    上物用途未符耕作使用之目的，被告於93年7 月26日註銷賴
    敏迪之申請案，倘其確實已有租賃關係存在，賴敏迪何須送
    件申請承租？(三)依經濟部水利處提供之臺灣省政府74年春第
    22期公報及大安溪河川圖籍第88號所示，臺灣省政府以74年
    1 月22日74府建水字第140752號函公告將系爭土地劃出河川
    區域範圍，此後系爭土地始成為河川浮覆地，苗栗縣政府即
    未再與原告訂定河川公地使用許可書並徵收公地使用費，是
    原告於72年間繳納71年度第2 期之公地使用費時，系爭土地
    仍屬河川公地，原告所繳納之費用應屬公法上之使用規費，
    而非私法上之租金等語，資為抗辯；並聲明如主文所示。
三、兩造不爭執之事實：
（一）原告曾向苗栗縣政府申請核准發給河川公地使用許可書，
      經許可使用之河川地為該許可書所載大安溪行經苗栗縣三
      義鄉○○○段第219 、239 、243 號附近土地。
（二）前開第219 號土地位置，即為目前坐落苗栗縣三義鄉○○
      段第1351地號土地如附圖所示編號Ａ、Ｄ部分面積1640.3
      3 平方公尺及同段第1355地號土地如附圖所示編號Ｃ、Ｆ
      部分面積839.05平方公尺，至今仍由原告耕作中。
（三）原告於獲准使用前開土地期間，曾向當時之主管機關苗栗
      縣政府繳納使用費，最後1 次係於72年3 月28日繳納71年
      度第2 期之使用費。
四、得心證之理由：
（一）按政府許可民眾在河川地耕作或為其他使用，係屬國家統
      治權行使之公法上行政行為，並非雙方平等之私法契約行
      為，使用費則係管理機關因許可使用河川公有土地，向使
      用人徵收之規費，並非租金；最高法院88年度台上字第33
      11號判決意旨可資參照。次按「原審依調查證據為辯論之
      結果，以訟爭土地於62年間臺中縣政府許可種植農作物時
      ，為47年八七水災後之河川浮覆地，已非河川區域內之土
      地..... 既非河川地，又供耕作之用，自屬民法、土地法
      、耕地三七五號減租條例上所稱之耕地，臺中縣政府許可
      被上訴人耕作，於定期1 年屆滿後，仍許被上訴人耕作，
      並每年向被上訴人收取稻谷47台斤依時價折算之現金，雖
      名為使用費，實係使用訟爭土地之對價；屬於租金性質，
      核與田賦或行政規費性質不同。」，最高法院73年度台上
      字第1791號判決意旨亦可參照。原告主張其曾向苗栗縣政
      府申請核准使用系爭第1351、1355地號土地，於獲准使用
      前開土地期間按年度繳納使用費，且作為耕作使用迄今等
      情，業據其提出苗栗縣河川公地使用許可書、苗栗縣政府
      所掣發之河川公地使用費稻谷甘藷折征代金繳納聯單影本
      為證，此部分事實為被告所不爭執，並經本院依職權會同
      兩造及苗栗縣政府人員、苗栗縣銅鑼地政事務所（下稱銅
      鑼地政）測量人員勘驗現場後，囑託銅鑼地政就原告目前
      在系爭土地上之耕作範圍繪製複丈成果圖，此有本院94年
      8 月12日勘驗筆錄、當日所攝現場照片4 張及前開複丈成
      果圖在卷可稽，應堪信為真實。而原告主張其所繳納之使
      用費實係使用土地之租金，被告則辯稱原告所繳納之上開
      費用應屬公法上之使用規費，並非私法上之租金；則原告
      所繳納前揭使用費之法律上性質究竟為何，厥為本件所應
      審究之首要爭點。
（二）依54年12月22日所訂定之臺灣省河川管理規則（嗣於88年
      11月9 日廢止）第4 條第1 項第9 款規定：「河川公地：
      指河川區域內、治理計畫線範圍內或堤防預定線內之公有
      土地。」；同條項第10款規定：「浮覆地：指河川區域土
      地因河川變遷或因施設河防建造物，經公告劃出河川區域
      以外之土地。」；同條項第13款規定：「使用費：指管理
      機關因許可使用河川公地，向使用人徵收之規費。」。經
      查：系爭第1351、1355地號土地係由臺灣省政府於74年1
      月22日以74府建水字第140752號函公告劃出河川區域範圍
      之外，此有經濟部水利署第三河川局95年4 月4 日水三管
      字第09550032160 號函檢附臺灣省重要河川防洪功能調查
      研究（大安溪）附錄（鯉魚潭堤防修建經過記錄圖）、臺
      灣省政府公報、大安溪河川圖籍第88號、系爭土地地籍圖
      影本等件在卷可稽（見本院卷第570 至576 頁），依當時
      有效之前揭臺灣省河川管理規則第4 條第1 項第10款就「
      浮覆地」所作之定義，系爭土地應於74年1 月22日經臺灣
      省政府公告劃出河川區域以後，始成為浮覆地，在上開公
      告程序完成之前，仍屬河川公地。至原告雖另陳稱：系爭
      土地早於68年間即成為河川浮覆地，由臺灣省及苗栗縣各
      按比例取得，並由新生地開發局管理，嗣於72年2 月22日
      完成第1 次所有權登記，復於73年3 月31日由苗栗縣政府
      以73府地用字第27808 號非都市土地使用編定公告確定，
      編定使用種類為特定農業區農牧用地，而主張系爭土地自
      68年間起已非河川公地云云，並提出土地登記謄本與新生
      地開發局函文影本為證，然查：依前揭臺灣省河川管理規
      則第3 條第1 項規定，該規則所稱之主管機關，在省為臺
      灣省政府，在縣（市）為縣（市）政府，至於地政機關並
      非河川地之主管機關，其就土地所有權人、管理者、地目
      、編定使用種類所為之登記，僅係對於上開各種事項所為
      之公示，不能以之作為河川用地變更為浮覆地時點之判斷
      依據，倘地政機關就前開事項登記之期日，與河川地主管
      機關即臺灣省政府將原有之河川地公告劃出河川區域之時
      點有所出入，仍應以臺灣省政府公告之日期為系爭土地成
      為浮覆地之日期，是原告前揭主張，並非可採。
（三）系爭土地既係自74年1 月22日經臺灣省政府公告劃出河川
      區域以後，始成為浮覆地，在上開公告程序完成之前，仍
      屬河川公地，而原告自承其就系爭土地最後1 次繳納之費
      用，係於72年3 月28日繳納71年度第2 期之使用費，則在
      原告繳納上開費用之時，系爭土地仍屬河川公地，揆諸前
      揭臺灣省河川管理規則第4 條第1 項第13款規定及最高法
      院判決意旨，當時之管理機關即苗栗縣政府許可原告在河
      川地耕作，係屬國家統治權行使之公法上行政行為，並非
      雙方立於平等地位所訂定之私法契約，而原告所繳納之使
      用費係屬苗栗縣政府因許可使用河川公有土地，向原告徵
      收之規費，並非租金，從而原告主張其與苗栗縣政府間業
      已成立租賃關係，並對系爭土地目前之管理機關即被告繼
      續存在，而請求確認其與被告間就系爭土地耕作範圍即如
      附圖所示編號Ａ、Ｄ部分面積1640.33 平方公尺及編號Ｃ
      、Ｆ部分面積839.05平方公尺有租賃關係存在，為無理由
      ，應予駁回。
五、本件事證已臻明確，兩造所提其餘攻擊防禦方法及證據經審
    酌之後，核與判決結果不生影響，爰不一一論述，附此敘明
    。
六、訴訟費用負擔之依據：民事訴訟法第78條。
中    華    民    國    95    年    5     月    9     日
                  民事庭法  官  邱光吾
以上正本係照原本作成
如對本判決上訴，須於判決送達後20日內向本院提出上訴狀
                        書記官  葉燕蓉
中    華    民    國    95    年     5    月    9     日


司法院資訊處製作；財團法人民間司法改革基金會備份。
